【裁判字號】    90,重上,87
【裁判日期】    901113
【裁判案由】    清償債務
【裁判全文】
臺灣高等法院民事判決  九十年度重上字第八十七號
    上  訴  人    甲○○
    法定代理人    白文正
    訴訟代理人    夏效真
右當事人間清償債務事件，上訴人對於中華民國八十九年十二月三十日臺灣臺北地方
法院八十九年度重訴字第一二○七號第一審判決提起上訴，本院判決如左：
    主      文
原判決關於命上訴人給付之金額超過新台幣壹仟捌佰伍拾柒萬捌仟陸佰陸拾元及自
民國八十九年七月五日起至清償日止，按週年利率百分之五計算之利息部分廢棄。
其餘上訴駁回。
第二審訴訟費用由上訴人負擔。
    事      實
甲、上訴人方面：
一、聲明：
  (一)原判決廢棄。
  (二)被上訴人在第一審之訴駁回。
二、陳述：與原判決記載相同者予以引用外，補稱：
  (一)兩造權利義務應依協議書及民法之規定，並不適用「台灣證券交易所股份有限公
    司證券商辦理有價證券買賣融資融券業務操作辦法」（以下簡稱操作辦法）之規
    定。
  (二)依協議書第二條「債務清償期間及方式」及第六條第二項「期待利益」之規定，
    上訴人對協議書訴外人江碧玉等帳戶內之股票有依約定方式處分及依約定期限分
    期償還本息之期待利益及期限利益。
  (三)被上訴人自契約成立至賣出股票之日止前後僅六日，而由證人蔡惠玟之證詞推斷
    ，至遲於民國（下同）八十八年十二月六日前蔡惠玟仍與上訴人之特別助理聯絡
    共同簽發本票及抵押權設定事宜，應認上訴人於八十八年十一月三十日尚未違約
    。
  (四)依協議書第二條之約定上訴人有五年之時間償還債務，被上訴人擅自違約，未經
    催告，出售股票，違背誠信原則及協議書之約定。
  (五)按協議書第五條第一款並無約定上訴人尋覓連帶保證人及共同簽發本票之時間，
    同條第二項有關設定第二順位抵押權擔保之約定部分，雖有載明「立即」二字，
    但亦無明確時間。
  (六)上訴人縱有遲延交付本票及抵押權設定文件，被上訴人應定期催告給付始為適法
    。
  (七)被上訴人通知追繳，應向上訴人為之，而非向融資戶為之，被上訴人所為之追繳
    通知不生效力。
  (八)被上訴人所提「差額追繳明細表」所列應補繳差價與起訴所請求金額不符。
三、證據：援用原審提出者。
乙、被上訴人方面：
一、聲明：如主文所示。
二、陳述：與原判決記載相同者予以引用外，補稱：
  (一)兩造於簽訂協議書之前，被上訴人依法即有權處分股票。
  (二)上訴人確實違反協議書約定在先，被上訴人始依約處分股票，絕無違背誠實信用
    方法可言。
  (三)上訴人並無喪失期待利益損害賠償請求權，且不得對被上訴人主張抵銷。
  (四)差額追繳明細表所列補繳差額係由證券商依上開操作辦法規定通知補繳融資自備
    款，而起訴狀所請求金額係融資金額加計融資利息後扣除實際處分股票所得價款
    後之差額，二者金額根本不相同。
三、證據：援用原審提出者。
    理      由
一、被上訴人主張：上訴人於八十八年十一月二十二日承擔訴外人江碧玉等在伊公司
    融資買進皇普建設股票所生融資債務，共計新台幣（下同）三千六百八十六萬三
    千四百八十四元。依照該協議書第五條約定，上訴人願開立本票乙紙並於合約簽
    立後立即提供四戶房屋設定第二順位之抵押權以為擔保。詎上訴人未依約提供本
    票或立即提供房屋設定擔保，而有違約情事，伊乃依上開協議書第六條第一項約
    定，於同年十一月三十日處分其股票，共計得款一千八百二十八萬四千八百二十
    一元，與債權總額三千六百八十六萬三千四百八十四元相抵後，尚不足一千八百
    六十七萬四千零六十八元，（嗣於原審更正為一千八百五十七萬八千六百六十三
    元，見原審卷第四二五頁），為此求為判決：上訴人應給付被上訴人一千八百五
    十七萬八千六百六十三元及加付法定遲延利息等語（原審就被上訴人一部未聲明
    之事項亦為判決，判命上訴人給付一千八百六十七萬四千零六十八元本息）。上
    訴人則以：伊於簽訂協議書後，為表示履約之誠意，即於次日即八十八年十一月
    二十三日匯入一百萬元至被上訴人於世華銀行忠孝分行之帳戶，並著手辦理抵押
    權設定事宜，詎被上訴人於簽約不滿十日，在未通知伊情形下，於同年十一月三
    十日起陸續以極低價格擅將訴外人江碧玉等人帳戶內之皇普建設股票賣出並直接
    取償，顯有悖於契約履行之誠信原則，依協議書第六條第二項，自應負賠償之責
    。被上訴人於八十八年十一月至八十九年一月間，違約以每股二至三元之低價售
    出皇普建設股票，及至八十九年二月其股價最高曾達每股十元，致伊蒙受高達三
    千零八十萬一千六百零七元之期待利益損害（以四百九十萬七千股，每股十元計
    ，共值四千九百零七萬，減去被上訴人處分後之價款一千八百二十六萬八千三百
    九十三元），爰以本件對被上訴人所負債務，與被上訴人對其所負損害賠償債務
    互相抵銷等語，資為抗辯。
二、被上訴人主張上訴人於八十八年十一月二十二日與伊簽訂協議書，承擔訴外人江
    碧玉等六人在伊公司融資買進皇普建設股票所生融資債務，共計三千六百八十六
    萬三千四百八十四元，伊嗣於同年十一月三十日處分江碧玉等人帳戶內之皇普建
    設股票，共計得款一千八百二十八萬四千八百二十一元乙節，業據提出協議書、
    信用帳戶個人資料表、開立證券信用交易帳戶申請書、委託授權受任承諾代理信
    用交易開戶及買賣證券等授權書、融資融券期限展延申請書、融資融券契約書、
    合併買賣報告書暨交割憑單、融資現金償還申請書、分戶歷史帳查詢為證（見原
    審卷第九－十五、三七－四○七頁），復為上訴人所不爭執，堪信為真實。惟上
    訴人辯稱被上訴人未催告其履行協議書第五條之義務即於簽訂後十日內處分上開
    股票，顯有違約應對上訴人負損害賠償責任，爰以所負欠款債務主張互相抵銷云
    云。是本件所應審究者，在於上訴人對被上訴人是否有損害賠償債權而得主張抵
    銷？
三、經查上訴人因承擔江碧玉等對被上訴人之融資債務，而與被上訴人於八十八年十
    一月二十二日簽立協議書。核閱系爭協議書第五條有關「債務擔保」之約定為：
    「(一)乙方（即上訴人）及連帶保證人為擔保清償所有之債務，願開立含融資金額
    及利息總額本票乙紙以為擔保，並由乙方及連帶保證人為共同發票人。(二)乙方應
    於本合約簽立後立即提供坐落於桃園市○○路九九號CI-19、C2-14、C2-19、C5-
    13等四戶房屋，以為本約債務設定第二順位之抵押擔保。」有協議書在卷可憑（
    見原審卷第九－十一頁），是以系爭協議書生效後，上訴人應依約簽立本票交被
    上訴人收執，並立即提供桃園市○○路九九號四戶房屋為被上訴人設定抵押權。
    雖兩造關於簽立本票之時間未明文約定，然依系爭協議書第六條第一項：「乙方
    如有未依本協議書之協議事項處理或按期償付，其餘未履行部分，視為全部到期
    ，甲方（即被上訴人）逕行對特定人帳戶內之『皇普建設』股票賣出以取得償債
    權，或執行本票以抵償不足清償部分。」之約定觀之，系爭協議書一旦生效，若
    上訴人有違約情事，被上訴人即可憑本票為執行，衡諸常情，上訴人於簽立系爭
    協議書後，即應立即簽發本票作為擔保融資金額及利息總額之清償，以供被上訴
    人於上訴人違約時行票款權利。然上訴人與被上訴人簽立系爭協議書後，並未即
    刻依據系爭協議書之約定簽發本票予被上訴人收執，而上訴人並無不能簽立之情
    事，上訴人顯已違約，未依本協議書之協議事項處理，甚為明確。另關於上訴人
    提供桃園市○○路九九號四戶房屋為被上訴人設定抵押部分：依協議書約定上訴
    人應「立即」辦理抵押設定予被上訴人，上訴人辯稱：簽約後即著手辦理抵押權
    設定事宜，然並未舉證以實其說，自非可採。又證人即被上訴人公司法務部門專
    員蔡惠玟於原審復證稱：協議書簽訂後，因伊有代書資格，公司要伊辦理抵押權
    設定，伊曾與甲○○（即上訴人）之特別助理聯絡，請其提供設定抵押權所有權
    狀原本，前後聯絡約二個星期，先說權狀有其他用途，待取回再交予被上訴人，
    最後一次說甲○○對設定抵押權有意見，故無法提供所有權狀原本等語在卷（見
    原審卷第四六六－四六七頁），足見被上訴人確曾催告上訴人辦理抵押設定事宜
    無訛，上訴人抗辯被上訴人並未定期催告給付云云，亦非可採。按系爭房屋之所
    有權狀係上訴人持有及印鑑證明等設定抵押權登記資料隨時可向戶政機關申領，
    並無不能立即提供之情事，然上訴人迄今猶未提供設定抵押權之文件與資料，為
    上訴人就系爭債務辦理第二順位之抵押權，亦為上訴人不爭執（見本院卷第一九
    九頁），益證上訴人違約，未依協議書之約定事項履行協議。上訴人抗辯：伊未
    違約，而係被上訴人違約云云，核與實情不符，自難採信。況上訴人於簽約後，
    並未立即履行協議書第五條第二項之約定，顯已違約，既如前述，則被上訴人依
    協議書第六條第一項約定，自得處分股票取償，殊難謂被上訴人有何違反誠信原
    則及協議書約定可言。上訴人謂被上訴人之出售股票，有違誠信原則及協議書之
    約定云云，尚非可採。
四、上訴人又辯稱：兩造權利義務應依協議書及民法之規定，並不適用「台灣證券交
    易所股份有限公司證券商辦理有價證券融資融券業務操作辦法」之規定云云。然
    查：上訴人既已違約在先，被上訴人只得依協議書之約定處分股票，而系爭股票
    係融資買進之股票，自八十八年十一月二十日起即因融資擔保維持率不足且未能
    補足，參酌上開辦法第二十三條、第二十九條之規定，證券商即被上訴人必須予
    以處分。而處分股票之方式，自仍必須依照上開操作辦法為之，始為適法。上訴
    人上開抗辯，亦非可採。另上訴人又抗辯：被上訴人未在擔保品股票市價較高時
    處分股票，致其受有期限利益及期待利益之損害云云。惟按系爭協議書第二條第
    三項約定：「甲方同意在清償債務期間內得視雙方同意之條件處分皇普建設股票
    」及系爭協議書附表三附註第二點另約定：「在正常情況下，皇普建設股價回升
    至十五元時，甲方可視情況處分該股票以清償債務」。故知前者約定在債務清償
    期間及方式之下，後者亦約定在正常情況下，二者均以未有違約情況發生時始有
    適用，倘一方有違約情事，另一方當無繼續依據債務期間及方式履行之可能，而
    應直接適用違約處理之約定。次按系爭協議書第六條第二項對於違約之處理固約
    定：「甲方如有未依本協議書之協議事項處理時，致特定人乙方喪失期待利益或
    受有損害之情事者，甲方應負損害賠償之責」，然適用之先決條件為被上訴人「
    未依協議書之協議事項處理時」。查被上訴人係因上訴人遲不依約提供擔保，而
    確有違約情事後，始出售股票，完全依約行事，並非恣意而為，被上訴人根本無
    違約之情；上訴人既已違約在先，其主張行使該條權利，謂其受有期限利益及期
    待利益之損害云云，核不足採。綜上，上訴人並無期限利益及期待利益受損可言
    。故上訴人對被上訴人依約處分股票，即無所謂損害賠償請求權存在，是兩造間
    並無互負債務，與抵銷之要件不符。上訴人主張抵銷，顯無依據，不應准許。
五、上訴人另抗辯：被上訴人所提差額追繳明細表所列應補繳差價與起訴狀所請求金
    額不符云云。惟查，上開差額追繳明細表所列補繳差價係被上訴人依照上開操作
    辦法第二十三條於委託人信用帳戶之擔保維持率不足時，由證券商依上開規定通
    知，委託人所應補繳融資自備款或融券保證金差額；而起訴狀所請求金額，則係
    融資金額加計融資利息後扣除實際處分股票所得價款後之差額，有卷附股票處分
    明細表可憑（見原審卷第十五頁），是兩者金額本不相同。況上訴人於原審亦不
    爭執融資債務數額及處分股票得款數額，是被上訴人起訴所得請求之金額，應無
    任何爭議可言。上訴人上開抗辯，殊不足採。再查本件被上訴人確實有對江碧玉
    等六人為追繳差額之通知，有卷附差額追繳明細表及大宗函件執據可憑（見本院
    卷第一三一─一五一）。雖上訴人抗辯：被上訴人通知追繳，應向伊為之，被上
    訴人所為之追繳通知不生效力云云。然查股票融資戶為江碧玉等六人，被上訴人
    嗣後向上開融資戶發追繳通知，並無不合，上訴人上開抗辯，亦不足採。
六、次按證券商應逐日按證券交易所公布之收盤價，或櫃檯中心公布之次日參考價，
    或政府債券面額，依左列公式計每一信用帳戶之整戶及各筆融資融券擔保維持率
    ：（融資擔保品證券市值＋原融券擔保品及保證金）÷（原融資金額＋融券標的
    證券市值）×百分之百；委託人信用帳戶之整戶擔保維持率低於百分之一百二十
    者，證券商應即通知委託人就各該筆不足擔保維持率之融資融券，於通知送達之
    日起二個營業日補繳融資自備款或融券保證金差額，臺灣證券交易所股份有限公
    司證券商辦理有價證券買賣融資融券業務操作辦法第二十三條定有明文。復按證
    券商依前條第四項規定通知補繳差額後，委託人未於通知送達之日起二個營業日
    內補繳或僅補繳其一部者，證券商即得依操作辦法第二十四條規定處分其擔保品
    。再依同辦法第三十九條規定，委託人違約時，證券商應於次一營業日在證券交
    易所集中市場或透過櫃檯中心等價成交系統委託他證券經紀商以其開立之融資融
    券違約處理專戶處分其擔保品；委託申報未成交者，次一營業日起仍應繼續申報
    。足見被上訴人依前揭規定必須處分擔保品，處分擔保品之時點非其可恣意選定
    ，且被上訴人並無於股價上漲時始得處分股票之義務。況股票市場行情漲跌非任
    何人所能預測，上訴人以被上訴人在股價相對較低時處分股票而謂其對被上訴人
    有期待利益喪失之損害賠償請求權，洵屬無據。
七、綜上，被上訴人本於消費借貸之法律關係請求上訴人給付一千八百五十七萬八千
    六百六十三元及自起訴狀繕本送達翌日即八十九年七月五日起至清償日止，按週
    年利率百分之五計算之利息，即無不合，應予准許。原審此部分為被上訴人勝訴
    之判決，經核並無不合。上訴意旨指摘原判決此部分不當，求予廢棄改判，為無
    理由，應予駁回。又除別有規定外，法院不得就當事人未聲明之事項為判決，民
    事訴訟法第三百八十八條定有明文。本件被上訴人於原審起訴時固請求上訴人給
    付一千八百六十七萬四千零六十八元本息，但已於八十九年八月十四日具狀聲請
    更正其請求之金額為一千八百五十七萬八千六百六十三元本息（見原審卷第四二
    五頁）原審逾其請求之金額為判決，自有違誤，上訴意旨指摘此部分不當，為有
    理由，應由本院將原判決此部分廢棄如主文第一項所示。
八、據上論結，本件上訴一部為無理由，一部為有理由，爰判決如主文。
中      華      民      國    九十      年    十  一    月    十  三    日
                              臺灣高等法院民事第十庭
                                  審判長法  官  林  敬  修
                                        法  官  黃  騰  耀
                                        法  官  劉  勝  吉
右正本係照原本作成。
如不服本判決，應於收受送達後二十日內向本院提出上訴書狀，其未表明上訴理由者
，應於提出上訴後二十日內向本院補提理由書狀（均須按他造當事人之人數附繕本）
上訴時應提出委任律師或具有律師資格之人之委任狀；委任有律師資格者，另應附具
律師及格證書及釋明委任人與受任人有民事訴訟法第四百六十六條之一第一項但書或
第二項（詳附註）所定關係之釋明文書影本。
中      華      民      國    九十      年    十  一    月    二  十    日
                                        書記官  李  翠  齡
附註：
民事訴訟法第四百六十六條之一（第一項、第二項）：
對於第二審判決上訴，上訴人應委任律師為訴訟代理人。但上訴人或其法定代理人具
有律師資格者，不在此限。
上訴人之配偶、三親等內之血親、二親等內之姻親，或上訴人為法人、中央或地方機
關時，其所屬專任人員具有律師資格並經法院認為適當者，亦得為第三審訴訟代理人
。


司法院資訊處製作；財團法人民間司法改革基金會備份。
